最高法院民事判決　　　　　　九十四年度台上字第一九六三號
　　上　訴　人　戊 ○ ○
　　　　　　　　丁 ○ ○
　　　　　　　　甲○○○
　　　　　　　　乙 ○ ○
　　　　　　　　己 ○ ○
　　共　　　同
　　訴訟代理人　詹 振 寧律師
　　上　訴　人　丙　　○
　　訴訟代理人　賴德旺律師
　　　　　　　　賴　　政律師
上列當事人間請求履行契約事件，兩造對於中華民國九十四年三
月二十二日台灣高等法院第二審更審判決（九十二年度上更(五)字
第八八號），各自提起上訴，本院判決如下：
    主  文
原判決除假執行部分外廢棄，發回台灣高等法院。
    理  由
本件上訴人戊○○、丁○○、甲○○○、乙○○、己○○五人（
下稱戊○○等五人）主張：伊於民國六十八年六月間，分別向對
造上訴人丙○購買其所興建如原判決附表(八)（下稱附表(八)）所示
坐落基隆市中正區○○○段砂子園小段八八號（重測後為中正區
○○段八三五號）土地上建物，即門牌基隆市○○街六號地下層
八斗子明志家園小吃夜市城預售屋如原審更(四)判決附圖（下稱附
圖）所示攤位之永久使用權及其基地應有部分，均已依約繳付價
金。詎丙○自完成第十四期工程後即停止施工，迄今尚有如原審
更(四)判決附表(一)（下稱附表(一)）所示部分工程未完成。又丙○應
於竣工後交付攤位與伊，而系爭攤位已於六十九年十月二十七日
竣工，並取得使用執照，經伊催告，迄仍未交付，伊因而每月受
有每坪新台幣（下同）七百五十元相當於租金之損害金及違約金
等情，求為命丙○將附圖所示攤位完成如附表(一)所載工程後，再
將系爭攤位及土地所有權狀依原審更(四)判決附表(二)所示分別交付
與伊，並給付伊如原判決附表(三)所示損害金及如原判決附表(四)（
下稱附表(四)）所示違約金暨均加計自起訴狀繕本送達之翌日即八
十三年四月十三日起算法定遲延利息之判決。（其中損害金之利
息超過自七十三年十一月二十八日起至八十三年三月二十七日止
部分，已判決戊○○等五人敗訴確定。另丙○反訴請求戊○○等
五人塗銷系爭攤位之基地所有權應有部分移轉登記，並給付滯納
金及各項費用部分，亦經三審裁判其敗訴確定。）嗣於原法院更
(五)審理時，主張解除契約，依法丙○應將已受領之價金附加自受
領時起之利息償還，爰將上開請求完成攤位工程及交付攤位、權
狀之聲明，變更為請求丙○給付如原判決附表(六)（下稱附表(六)）
所示金額及均加計自九十三年十一月三十日起算法定遲延利息之
判決。（違約金部分如同上述聲明；損害金部分則減縮如原判決
附表(五)所示－下稱附表(五)。原審判命丙○於戊○○等五人將附表
(八)所示土地應有部分移轉登記與丙○之同時，各給付戊○○等五
人如原判決附表(七)－下稱附表(七)所示應償還金額欄之金額及自九
十三年十一月三十日起算之法定遲延利息，而駁回戊○○等五人
其餘變更之訴，並就損害金及違約金部分維持第一審所為戊○○
等五人敗訴之判決，駁回其上訴。）
上訴人丙○則以：對造上訴人戊○○等五人均未依兩造所訂買賣
契約書之約定付款，乙○○僅付至第十四期款，其餘四人僅付至
第十五期款，而系爭攤位所在之建物地下層早在六十九年七月三
十日即已取得使用執照，並於同年十月二十七日經核准變更用途
供作店舖使用。伊先於七十年十月二十三日定五日期限，催告對
造上訴人繳清未繳期款及辦理交屋，均未獲置理後，乃於八十二
年五月二十五日解除買賣契約，對造上訴人自不得再為請求等語
，資為抗辯。
原審就戊○○等五人變更後之聲明，判決部分准許、部分駁回，
准許部分並諭知與土地移轉登記同時履行，就損害金及違約金部
分維持第一審所為戊○○等五人敗訴之判決，駁回其上訴，無非
以：戊○○等五人主張於六十八年六月間，向丙○購買系爭攤位
，乙○○已繳付至第十四期款，其餘四人繳付至第十五期款之事
實，為丙○所不爭執，並有買賣契約書可稽，堪信為真實。查本
件為雙務契約，戊○○等五人向丙○買受系爭攤位及其基地，買
受人負有支付價金與出賣人，出賣人則負有交付房地與買受人並
使取得產權之義務。核閱系爭買賣契約書第四條約定「第十五期
價款於使用執照核准時繳付」，第十二條約定「使用執照核准時
應將土地持分權狀交付」觀之，既明定於使用執照核准時互負交
付該期價金與土地權狀之義務，則丙○之交付土地持分權狀義務
與戊○○等五人之給付第十五期價款義務，顯有對待給付之關係
。次查戊○○等五人曾於七十年九月二十六日以基隆郵局第四七
三號存證信函致丙○略以「系爭工程開工已兩年多，預定工作天
僅四百天，已逾交屋期一年多，何時能完工交屋？」，丙○於同
年十月二十三日始以存證信函限期五日催繳期款，並表示同時辦
理交屋云云。第十五期價金與土地權狀之交付既具對待給付關係
，丙○遲延交屋（交權狀？）違約在先，經戊○○等五人提出異
議，應認已為同時履行之抗辯，茲丙○迄未交付該權狀，則乙○
○為同時履行之抗辯，並拒絕給付第十五期款，自屬有據。又查
預售屋之買賣，買受人當以所買受之標的完成為主要目的。系爭
契約書第二條約定「訂購之攤位內容包括攤位之用電、水管等設
備」字樣，契約書末建材設備欄復加註「領取使用執照後特別贈
送水電、通風設備」，顯見系爭攤位之水電設備包括於戊○○等
五人購買之標的範圍內，則第十六期款約定「於水電工程完成時
繳付」，該水電工程自應包括系爭攤位水電設備在內。系爭攤位
之用電、水管等有關水龍頭及水電分錶等設備，迄未完工，既為
丙○所不爭，戊○○等五人主張伊尚無給付第十六期款之義務，
亦屬有據。丙○抗辯大樓建物之水電工程已完工，系爭攤位之水
電縱未完工，戊○○等五人仍應於六十九年十月二十七日支付第
十六期款，其等迄未繳款，給付遲延云云，要非可取。丙○既未
依債之本旨提出給付，其遽於七十年十月二十三日催告戊○○等
五人給付第十五期及第十六期價款，再於八十二年五月二十五日
為解除系爭契約之意思表示，自不生催告、解約之效力，且於催
告後，時隔十餘年始為解約之意思表示，其解除契約亦顯失公平
而違誠信。再查系爭建物使用執照載明地下層用途為戲院、防空
避難室及停車場，依基隆市政府函載，該建物雖於六十九年十月
一日申請變更用途為一樓店舖（增加停車空間），地下層一，三
二二，九○六平方公尺店舖使用，其餘仍照原核准使用。惟丙○
於六十九年間向基隆市政府辦理變更使用執照，核准變更使用執
照之圖說內容，並無標示如原法院函詢該府所附平面圖示攤位及
隔間，亦經基隆市政府復函說明。而系爭建物既僅得作為戲院、
防空避難室及停車場使用，丙○將之規劃為攤位出售，復未變更
設計或申請變更用途，核係可歸責於丙○之事由，陷於法律上給
付不能。又系爭攤位迄戊○○等五人起訴時，尚有牆壁、屋頂未
粉刷，水電、公共設施未完成，漏水、積水及鐵捲門生銹等瑕疵
，暨「因客觀環境之限制，事實上無法經營（夜市）」、「不能
經營夜市」，為丙○所自承。事實上丙○已不能交付合於契約約
定之攤位，則戊○○等五人以準備書狀之送達為解除契約之意思
表示，自屬有據，其請求丙○返還如附表(六)所示金額及利息，其
中如附表(七)所示已繳金額及提存金額暨自受領後起訴前五年之利
息及加計法定遲延利息部分，應予准許，逾此部分之請求，則應
駁回。末查戊○○等五人請求相當於租金之損害金部分，因系爭
攤位尚未交付，依民法第三百七十三條規定，戊○○等五人並無
收益權，且現無法營業，自無租金收入，而無相當於租金損害之
可言，戊○○等五人訴請丙○給付如附表(五)所示損害金本息，即
難准許。依系爭契約第三條約定，違約金係以申請使用執照日期
有無逾四百個工作天為計算之基準，本件工程於六十八年三月十
四日開工，六十九年七月二十八日申請使用執照，同年月三十日
核發執照，扣除例假日及因天候不宜工作之日數，並未逾四百個
工作天，戊○○等五人依契約第三條約定，請求丙○給付如附表
(四)所示違約金，亦屬不應准許。前述戊○○等五人勝訴部分，丙
○為同時履行之抗辯，依民法第二百五十九條及同法第二百六十
一條準用第二百六十四條規定，並無不合，爰為系爭土地應有部
分移轉登記與該金額之給付同時履行之判決等詞，為其判斷之基
礎。
惟查民法上所謂「給付不能」，係指依社會觀念其給付已屬不能
者而言，亦即債務人所負之債務不能實現，已無從依債務本旨為
給付之意。如房屋毀損、滅失或另出租他人並交付使用，無從依
租賃契約交付承租人使用；或買賣之物法令禁止交易，而無法交
付等是。至給付困難，如買受人無資力支付價金；或應給付之物
有瑕疵而能補正者，則難謂為給付不能。戊○○等五人向丙○購
買者乃系爭建物地下一層攤位之永久使用權及其基地應有部分，
該建物地下一層原核准之使用執照載明用途為戲院、防空避難室
及停車場，嗣申請變更為地下層一，三二二，九○六平方公尺店
舖使用，為原判決確定之事實。系爭建物地下一層既已變更為店
舖使用，是否不能規劃為攤位出租或出售，已非無疑。又戊○○
等五人提出之「八斗子夜市城攤位買賣契約書」（即原證一外放
）並無原審函詢基隆市政府所附之「平面圖」（原審更(五)卷第三
宗第三三頁，亦即戊○○等五人起訴狀附之「地下一樓夜市城總
平面圖」），則基隆市政府函復說明丙○辦理變更使用執照，核
准變更使用執照之圖說內容，無標示如原法院函詢所附平面圖示
攤位及隔間，與系爭攤位是否法律上給付不能，似無何關連。而
系爭建物縱有如原判決所認使用執照圖說內容無攤位及隔間，牆
壁、屋頂未粉刷，水電、公共設施未完成，漏水、積水及鐵捲門
生銹等瑕疵，暨丙○自承「因客觀環境之限制，事實上無法經營
（夜市）」、「不能經營夜市」之情形，但此究與前述法律上、
事實上「給付不能」無涉。原審徒以辦理變更使用執照及核准變
更使用執照之圖說內容，無標示前述平面圖示攤位、隔間，及系
爭建物有上開瑕疵，並目前不能經營夜市情形，遽認係可歸責於
丙○之事由致陷於法律上、事實上「給付不能」，進而謂戊○○
等五人得據此解除契約，自嫌速斷。次按債務人享有同時履行抗
辯權者，在未行使此抗辯權以前，固仍可發生遲延責任之問題，
惟在行使之後即可免責。又利息除當事人以書面約定因遲付逾一
年後，經催告而不償還或商業上另有習慣者外，不得滾入原本再
生利息，此就民法第二百零七條之規定觀之甚明，是利息之滾入
原本再生利息，必須依法為之，如僅憑債權人一方滾利作本，自
無拘束債務人之效力。原審既認丙○同時履行之抗辯為有理由，
並為同時履行之判決，竟諭令丙○給付遲延利息，於法已欠妥適
；且所命給付之如附表(七)所示應償還金額欄之金額，既包括已繳
金額、提存金額及該二項金額之五年利息，竟又命再計付遲延利
息，亦屬可議。再查，系爭攤位有前述未完成部分與瑕疵，原核
准及變更之使用執照均與契約約定不符，既為原審所是認，則戊
○○等五人主張丙○迄未取得合於契約約定之使用執照，有逾期
完工及逾期交付攤位，不能營業或出租情形，依系爭契約第三條
約定，請求給付違約金及相當租金之損害金，似非全無依據。原
審僅以契約第三條係約定以申請使用執照之日期為竣工日期，丙
○已於四百個工作天內申請使用執照，並系爭攤位尚未交付，戊
○○等五人原無用益權，即謂丙○未違反該條約定，戊○○等五
人不得據此約定請求給付違約金及相當租金之損害金，尤非允洽
。末查當事人請求法院判決之聲明應明確，戊○○等五人於原審
言詞辯論期日所為訴之聲明，係引用其所提九十四年三月四日辯
論意旨狀之記載，並稱變更部分請求之金額「如附表(六)所示」（
見原審更(五)卷第三宗第一五三頁），惟卷內該辯論期日並無附表
(六)之提出，上開辯論意旨狀亦未附有所稱之附表(六)，則原判決附
表(六)是否即為戊○○等五人聲明請求給付之附表(六)，尚屬不明，
原審以該附表(六)計算之金額為判決之依據，即有未合。兩造上訴
論旨，各自指摘原判決於其不利部分為不當，求予廢棄，均非無
理由。另，戊○○等五人請求損害金及違約金之依據與範圍為何
？尚欠明瞭，有釐清之必要。又原判決附表(八)將系爭土地前後二
地號均載為「重測前」，是否有誤，案經發回，應併注意及之。
據上論結，本件兩造上訴均有理由。依民事訴訟法第四百七十七
條第一項、第四百七十八條第一項，判決如主文。
中　　華　　民　　國　九十四　年　  十　　月　二十七　日
                      最高法院民事第二庭
                          審判長法官  蕭　亨　國
                                法官  楊　鼎　章
                                法官  陳　淑　敏
                                法官  許　澍　林
                                法官  袁　靜　文
      本件正本證明與原本無異
                                      書  記  官
中　　華　　民　　國　九十四　年　十一　　月　　十　　日
                                                      j
